ACORDAO-COMPLETO-2505112

ACÓRDÃO 4461/2022 ATA 27/2022 - PRIMEIRA CÂMARA

VISTOS, relatados e discutidos estes autos de recursos de reconsideração interpostos por Clodoaldo Rodrigues da Costa Júnior, Edeijavá Rodrigues Lira e Yolanda Galindo Pacheco contra o Acórdão 4729/2020-TCU-Primeira Câmara, por meio do qual os responsáveis tiveram suas contas julgadas irregulares com imputação de débito e multa;
ACORDAM os Ministros do Tribunal de Contas da União, reunidos em Sessão da Primeira Câmara, diante das razões expostas pelo Relator, em:
9.1. com fundamento nos arts. 32, inciso I, e 33 da Lei 8.443/1992, conhecer e negar provimento ao recurso de reconsideração, mantendo-se inalterado o Acórdão 4729/2020-TCU-Primeira Câmara;
9.2. dar ciência deste acórdão aos recorrentes.

Recursos de reconsideração interpostos por ex-presidentes da Fundação Universidade de Brasília (FUB) e ex-Administradora do Funsaúde contra  o Acórdão 4.729/2020-TCU-Primeira Câmara, por meio do qual os responsáveis tiveram suas contas julgadas irregulares com imputação de débito e multa, em decorrência da impugnação de despesas realizadas no âmbito do Convênio 14/2004  Etnia Xavante (Siafi 501354), realizado entra a Funasa e a FUB.

Primeira Câmara

Fundação Nacional de Saúde e Fundação Universidade de Brasília.

3. Interessados/Responsáveis/Recorrentes:
3.1. Responsáveis: Alexandre Lima (XXX.993.756-XX); Clodoaldo Rodrigues da Costa Junior (XXX.469.411-XX); Edeijavá Rodrigues Lira (XXX.353.601-XX); José Garrofe Dórea (XXX.435.458-XX); Lauro Morhy (XXX.287.841-XX); Timothy Martin Mulholland (XXX.829.971-XX); Yolanda Galindo Pacheco (XXX.224.768-XX).
3.2. Recorrentes: Clodoaldo Rodrigues da Costa Junior (XXX.469.411-XX); Edeijavá Rodrigues Lira (XXX.353.601-XX); Yolanda Galindo Pacheco (XXX.224.768-XX).

13.1. Ministros presentes: Walton Alencar Rodrigues (Presidente), Benjamin Zymler, Bruno Dantas (Relator), Vital do Rêgo e Jorge Oliveira.
13.2. Ministro que não participou da votação: Jorge Oliveira.
13.3. Ministros-Substitutos presentes: Augusto Sherman Cavalcanti e Weder de Oliveira.

Alexandre Lima

BRUNO DANTAS

Ministro Walton Alencar Rodrigues.

Cuidam os autos de recursos de reconsideração interpostos por Clodoaldo Rodrigues da Costa Júnior (peças 226-229) , Edeijavá Rodrigues Lira (peça 230) e Yolanda Galindo Pacheco (peças 255-265) contra o Acórdão 4729/2020-TCU-Primeira Câmara (peça 198) , por meio do qual os responsáveis tiveram suas contas julgadas irregulares com imputação de débito e multa.
A tomada de contas especial que deu origem a estes autos foi instaurada pela Fundação Nacional de Saúde em razão da impugnação de despesas do Convênio 14/2004 - Etnia Xavante (Siafi 501354) , firmado com a Fundação Universidade de Brasília, cujo objeto era o estabelecimento de parceria e cooperação técnica para execução de ações complementares de atenção integral à saúde indígena nos Distritos Sanitários Especiais Indígenas da Funasa - DSEI, com a contratação de pessoal, consultoria e serviços de terceiros, no valor final de R$ 32.342.949,47.
A deliberação recorrida, relatada pelo Min. Walton Alencar Rodrigues, apresentou o seguinte teor (peça 198) :
"VISTOS, relatados e discutidos estes autos de tomada de contas especial instaurada pela Fundação Nacional de Saúde contra a Fundação Universidade de Brasília, por força da impugnação de parte das despesas realizadas no âmbito do Convênio 14/2004 - Etnia Xavante (Siafi 501354) ;
ACORDAM os Ministros do Tribunal de Contas da União, reunidos em sessão da Primeira Câmara, diante das razões expostas pelo relator, em:
9.1. excluir a Fundação de Gestão e Inovação e a Fundação Apoio Desenvolvimento Científico e Tecnológico de Saúde da relação processual;
9.2. rejeitar as alegações de defesa do espólio de Lauro Morhy, de Timothy Martin Mulholland, de Alexandre Lima, de Edeijavá Rodrigues Lira, de Clodoaldo Rodrigues da Costa Junior, de José Garrofe Dórea e de Yolanda Galindo Pacheco;
9.3. julgar irregulares as contas de Lauro Morhy, de Timothy Martin Mulholland, de Alexandre Lima, de Edeijavá Rodrigues Lira, de Clodoaldo Rodrigues da Costa Junior, de José Garrofe Dórea e de Yolanda Galindo Pacheco, com fundamento nos arts. 1º, inciso I, 16, inciso III, alínea 'b' e 'c', 19, caput, e 23, inciso III, da Lei 8.443/1992, e condenar ao pagamento das parcelas a seguir discriminadas, atualizadas monetariamente e acrescidas de juros de mora desde a data de ocorrência até o efetivo recolhimento, fixando-lhes o prazo de quinze dias, a contar da notificação, para que comprovem, perante o Tribunal, o recolhimento do débito à Fundação Nacional de Saúde:
9.3.1. espólio de Lauro Morhy e Alexandre Lima, solidariamente:
	Data da ocorrência
	Valor original (R$) 

	11/11/2005
	298,42

	10/11/2005
	596,84

	04/11/2005
	298,42

	31/10/2005
	620,53

	30/10/2005
	17.436,10

	26/10/2005
	3.500,00

	21/10/2005
	7.984,67

	14/10/2005
	2.600,00

	13/10/2005
	7.800,00

	10/10/2005
	4.602,56

	06/10/2005
	13.700,00

	04/10/2005
	11.862,61

	03/10/2005
	6.540,39

	30/09/2005
	40.708,28

	29/09/2005
	14.880,00

	27/09/2005
	3.237,41

	22/09/2005
	3.500,00

	13/09/2005
	685,75

	31/08/2005
	3.550,65

	30/08/2005
	1.000,00

	31/07/2005
	7.900,00

	19/07/2005
	8.000,00

	14/07/2005
	3.990,00

	12/07/2005
	1.125,74

	10/06/2005
	8.000,00

	06/06/2005
	327,06

	30/05/2005
	2.500,00

	16/05/2005
	6.887,00

	04/05/2005
	1.600,00

	03/05/2005
	50.000,00

	28/04/2005
	29.510,46

	21/02/2005
	791,71

	30/01/2005
	700,00

	06/01/2005
	29,70

	04/01/2005
	4.393,00

	31/12/2004
	37.493,84

	30/12/2004
	2.600,00

	22/12/2004
	1.497,59

	16/12/2004
	5,23

	30/11/2004
	2.200,00

	10/11/2004
	347,24

	30/10/2004
	2.933,33

	21/10/2004
	13.097,73

	14/10/2004
	2.778,89

	04/10/2004
	1.175,04

	30/09/2004
	5.047,00

	28/09/2004
	876,40

	24/09/2004
	3.500,00

	21/09/2004
	1.140,00

	10/09/2004
	12.739,40

	26/08/2004
	6.756,12

	11/08/2004
	450,00

	09/08/2004
	59.133,91

	02/08/2004
	19.987,99

	28/07/2004
	1.058,36

	26/07/2004
	319,20

	19/07/2004
	1.648,94

	13/07/2004
	471,45

	30/06/2004
	32.908,06

9.3.2. espólio de Lauro Morhy, Alexandre Lima e Edeijavá Rodrigues Lira, solidariamente:
	Data da ocorrência
	Valor original (R$) 

	14/11/2005
	4.148,90

	11/11/2005
	20.263,20

	10/11/2005
	47.293,85

	09/11/2005
	24.387,47

	08/11/2005
	39.216,50

	31/10/2005
	990,53

	24/10/2005
	18.939,29

	21/10/2005
	24.049,82

	20/10/2005
	36.198,00

	19/10/2005
	50.163,25

	18/10/2005
	30.789,96

	17/10/2005
	135.781,17

	13/10/2005
	18.360,00

	11/10/2005
	25.581,36

	10/10/2005
	3.069,37

	07/10/2005
	14.577,04

	06/10/2005
	163.074,84

	04/10/2005
	12.233,00

	30/09/2005
	22.957,03

	29/09/2005
	2.069,26

	28/09/2005
	12.336,49

	27/09/2005
	158.787,93

	26/09/2005
	1.136,00

	22/09/2005
	15.574,09

	21/09/2005
	2.099,94

	20/09/2005
	68.858,40

	19/09/2005
	5.807,11

	16/09/2005
	5.911,32

	15/09/2005
	7.750,00

	01/08/2005
	1.282,43

	21/07/2005
	38.665,01

	19/07/2005
	3.955,45

	18/07/2005
	7.331,75

	15/07/2005
	13.285,28

	14/07/2005
	2.404,97

	13/07/2005
	12.361,16

	12/07/2005
	47.642,19

	11/07/2005
	15.480,77

	07/07/2005
	4.884,32

	27/06/2005
	3.149,26

	14/06/2005
	29.000,00

	09/06/2005
	7.136,00

	07/06/2005
	1.168,16

	06/06/2005
	7.266,81

	03/06/2005
	1.235,00

	31/05/2005
	7.500,00

	30/05/2005
	1.972,00

	19/05/2005
	7.116,04

	18/05/2005
	261,36

	17/05/2005
	11.312,30

	16/05/2005
	3.566,97

	04/05/2005
	8.000,00

	29/04/2005
	513,02

	28/04/2005
	47.751,17

	19/04/2005
	11.200,00

	16/04/2005
	5,00

	08/04/2005
	468,93

	01/04/2005
	34.649,20

	30/03/2005
	1.876,01

	24/03/2005
	1.453,20

	23/03/2005
	3.500,00

	17/03/2005
	39.560,00

	16/03/2005
	8.070,95

	15/03/2005
	33.784,80

	14/03/2005
	4.500,00

	12/03/2005
	3.240,00

	06/03/2005
	814,31

	03/03/2005
	39.825,70

	25/02/2005
	70.863,60

	23/02/2005
	729,04

	01/02/2005
	32.663,60

	17/01/2005
	7.125,00

	14/01/2005
	32.884,30

	07/01/2005
	2.574,96

	06/01/2005
	126.140,62

	04/01/2005
	49.349,00

	03/01/2005
	46.623,10

	20/12/2004
	679,00

	12/12/2004
	30.939,78

	10/12/2004
	2.400,00

	01/12/2004
	679,00

	23/11/2004
	1.595,55

	19/11/2004
	2.923,01

	18/11/2004
	2.360,24

	09/11/2004
	2.869,65

	25/10/2004
	196,43

	01/10/2004
	2.800,00

	29/09/2004
	2.050,00

	02/09/2004
	4.753,18

	30/08/2004
	672,00

	26/08/2004
	30.625,00

	17/08/2004
	1.555,50

	10/08/2004
	300,00

	09/08/2004
	56.540,76

	08/08/2004
	170,00

	06/08/2004
	2.850,00

	04/08/2004
	6.000,00

	03/08/2004
	3.450,00

	02/08/2004
	6.911,00

	28/07/2004
	27.971,55

	26/07/2004
	6.832,50

	20/07/2004
	1.555,50

	15/07/2004
	35.375,50

	09/07/2004
	1.500,00

	08/07/2004
	7.540,00

	05/07/2004
	680,50

	29/06/2004
	30.937,19

9.3.3. Timothy Martin Mulholland:
	Data da ocorrência
	Valor original (R$) 

	12/07/2009
	8.300,00

	09/06/2009
	60,00

9.3.4. Timothy Martin Mulholland e Alexandre Lima, solidariamente:
	Data da ocorrência
	Valor original (R$) 

	15/01/2008
	1.020,00

	31/12/2007
	6.739,04

	30/12/2007
	7.000,00

	18/12/2007
	7.631,00

	17/12/2007
	458,11

	12/12/2007
	2.580,90

	30/11/2007
	1.080,00

	29/11/2007
	951,03

	23/11/2007
	1.077,43

	21/11/2007
	6.924,46

	14/11/2007
	2.937,00

	05/11/2007
	4.898,00

	01/11/2007
	61.610,78

	31/10/2007
	799,49

	30/10/2007
	24.960,44

	21/10/2007
	220,00

	18/10/2007
	3.600,00

	30/09/2007
	2.720,32

	27/09/2007
	52.900,00

	26/09/2007
	2.520,00

	12/09/2007
	1.846,00

	10/09/2007
	681,11

	31/08/2007
	12.000,00

	30/08/2007
	3.397,94

	08/08/2007
	1.320,00

	03/02/2007
	9.217,50

	02/08/2007
	5.000,00

	31/07/2007
	24.000,00

	30/07/2007
	7.723,00

	29/07/2007
	435,89

	27/07/2007
	931,36

	24/07/2007
	2.690,38

	16/07/2007
	1.212,13

	12/07/2007
	109,40

	08/07/2007
	170,00

	06/07/2007
	1.300,00

	04/07/2007
	9.529,61

	02/07/2007
	440,00

	30/06/2007
	25.499,20

	29/06/2007
	1.635,87

	27/06/2007
	165.515,10

	21/06/2007
	1.824,52

	12/06/2007
	2.140,00

	06/06/2007
	1.527,18

	05/06/2007
	510,00

	01/06/2007
	1.320,00

	31/05/2007
	25.756,87

	30/05/2007
	9.088,51

	29/05/2007
	580,69

	24/05/2007
	6.369,39

	22/05/2007
	406,10

	18/05/2007
	2.300,00

	16/05/2007
	4.280,00

	15/05/2007
	5.190,80

	10/05/2007
	251,67

	07/05/2007
	188.800,79

	05/05/2007
	500,00

	03/05/2007
	986,34

	02/05/2007
	517.395,72

	30/04/2007
	23.040,86

	27/04/2007
	7.717,10

	24/04/2007
	653,56

	23/04/2007
	2.335,25

	20/04/2007
	32,76

	19/04/2007
	3.544,72

	18/04/2007
	435,89

	16/04/2007
	327,06

	13/04/2007
	185.000,00

	12/04/2007
	2.966,46

	11/04/2007
	505,75

	09/04/2007
	4.350,00

	04/04/2007
	220,00

	02/04/2007
	1.037,89

	31/03/2007
	35.865,13

	30/03/2007
	641,58

	29/03/2007
	368,23

	27/03/2007
	605,43

	23/03/2007
	6.580,00

	21/03/2007
	4.949,43

	20/03/2007
	1.994,96

	16/03/2007
	871,78

	15/03/2007
	1.089,44

	13/03/2007
	3.456,87

	28/02/2007
	16.781,54

	26/02/2007
	1.100,90

	22/02/2007
	10.885,33

	13/02/2007
	178,41

	12/02/2007
	330,00

	08/02/2007
	165,82

	31/01/2007
	46.640,97

	30/01/2007
	395,00

	26/01/2007
	791,60

	25/01/2007
	1.583,20

	22/01/2007
	1.800,00

	17/01/2007
	1.614,12

	15/01/2007
	842,58

	12/01/2007
	369.677,14

	09/01/2007
	84,65

	07/01/2007
	647,75

	31/12/2006
	25.687,00

	30/12/2006
	10.702,28

	28/12/2006
	3.900,00

	21/12/2006
	1.596,46

	15/12/2006
	907,74

	13/12/2006
	3.850,00

	12/12/2006
	57.500,00

	11/12/2006
	711,40

	07/12/2006
	1.567,89

	06/12/2006
	4.561,97

	05/12/2006
	54.450,00

	01/12/2006
	395,08

	30/11/2006
	24.260,26

	27/11/2006
	1.190,00

	08/11/2006
	1.199,41

	07/11/2006
	17.904,00

	05/11/2006
	788,05

	01/11/2006
	117.648,78

	31/10/2006
	999,68

	30/10/2006
	880,00

	25/10/2006
	590,55

	24/10/2006
	4.214,67

	20/10/2006
	2.086,68

	17/10/2006
	3.279,00

	16/10/2006
	2.619,13

	10/10/2006
	5.175,35

	09/10/2006
	1.161,49

	05/10/2006
	6.630,00

	04/10/2006
	4.226,66

	03/10/2006
	2.244,44

	02/10/2006
	600,00

	30/09/2006
	28.969,02

	28/09/2006
	4.906,16

	27/09/2006
	13.589,99

	21/09/2006
	397,99

	20/09/2006
	9.345,39

	15/09/2006
	687,92

	13/09/2006
	3.161,15

	12/09/2006
	3.599,85

	06/09/2006
	3.913,82

	05/09/2006
	295.000,00

	01/09/2006
	57.906,50

	31/08/2006
	12.563,81

	30/08/2006
	2.500,00

	23/08/2006
	292,00

	22/08/2006
	693,40

	17/08/2006
	3.066,18

	16/08/2006
	1.955,50

	15/08/2006
	687,92

	10/08/2006
	871,78

	09/08/2006
	493,17

	08/08/2006
	3.625,13

	04/08/2006
	602,28

	03/08/2006
	687,92

	31/07/2006
	28.688,94

	30/07/2006
	5.000,00

	28/07/2006
	201,04

	26/07/2006
	4.832,30

	17/07/2006
	3.791,10

	14/07/2006
	106.750,00

	07/07/2006
	1.619,76

	06/07/2006
	5.000,00

	05/07/2006
	4.478,85

	04/07/2006
	5.792,55

	03/07/2006
	22.449,00

	30/06/2006
	27.164,12

	29/06/2006
	5.000,00

	28/06/2006
	625,00

	26/06/2006
	7.959,60

	23/06/2006
	1.732,76

	20/06/2006
	2.066,78

	19/06/2006
	5.000,00

	17/06/2006
	3.059,00

	09/06/2006
	992,70

	07/06/2006
	5.500,00

	06/06/2006
	2.930,31

	05/06/2006
	6.143,31

	02/06/2006
	89.423,38

	01/06/2006
	3.076,00

	31/05/2006
	9.918,46

	30/05/2006
	4.836,88

	06/05/2006
	710,00

	05/05/2006
	1.962,21

	04/05/2006
	7.890,00

	03/05/2006
	5.988,33

	30/04/2006
	9.410,34

	27/04/2006
	40,00

	25/04/2006
	1.942,85

	18/04/2006
	6.690,30

	17/04/2006
	1.560,00

	12/04/2006
	6.637,50

	10/04/2006
	111,25

	07/04/2006
	4.570,00

	06/04/2006
	6.500,00

	03/04/2006
	6.037,52

	31/03/2006
	5.870,10

	30/03/2006
	8.078,98

	29/03/2006
	201,04

	28/03/2006
	603,12

	27/03/2006
	3.001,39

	24/03/2006
	2.656,58

	22/03/2006
	15.784,95

	07/03/2006
	42.092,50

	05/03/2006
	1.028,75

	28/02/2006
	4.931,09

	13/02/2006
	34.483,54

	09/02/2006
	6.216,44

	31/01/2006
	16.702,45

	24/01/2006
	1.915,15

	13/01/2006
	1.187,37

	12/01/2006
	3.932,76

	11/01/2006
	1.390,00

	05/01/2006
	5.192,50

	04/01/2006
	9.486,56

	31/12/2005
	133.068,64

	30/12/2005
	1.000,00

	24/12/2005
	419,26

	22/12/2005
	75.285,00

	12/12/2005
	106,53

	08/12/2005
	1.037,88

	07/12/2005
	687,61

	02/12/2005
	3.127,82

	01/12/2005
	6.168,61

	30/11/2005
	76.431,62

	28/11/2005
	312,74

	25/11/2005
	831,68

	24/11/2005
	4.399,09

	23/11/2005
	630,33

	22/11/2005
	831,68

	21/11/2005
	3.203,39

9.3.5. Timothy Martin Mulholland, Alexandre Lima e Edeijavá Rodrigues Lira, solidariamente:
	Data da ocorrência
	Valor original (R$) 

	16/05/2006
	37,06

	28/04/2006
	15.490,00

	24/04/2006
	49.168,78

	22/04/2006
	9,94

	20/04/2006
	7.082,16

	19/04/2006
	726,00

	18/04/2006
	2.407,83

	17/04/2006
	12.912,27

	12/04/2006
	24.125,00

	11/04/2006
	38.010,02

	07/04/2006
	27.351,74

	03/04/2006
	1.317,75

	30/03/2006
	16.250,00

	24/03/2006
	3.848,57

	23/03/2006
	1.255,00

	22/03/2006
	2.700,00

	20/03/2006
	7.575,00

	17/03/2006
	7.404,40

	15/03/2006
	58.973,34

	10/03/2006
	18.892,68

	09/03/2006
	6.868,50

	08/03/2006
	1.736,67

	02/03/2006
	6.460,00

	23/02/2006
	3.910,04

	22/02/2006
	38.225,10

	16/02/2006
	5,00

	13/02/2006
	672,70

	12/02/2006
	944,40

	07/02/2006
	12.027,48

	03/02/2006
	1.722,70

	31/01/2006
	40.103,32

	19/01/2006
	29,40

	16/01/2006
	1.805,00

	13/01/2006
	2.848,00

	10/01/2006
	6.840,81

	06/01/2006
	3,94

	05/01/2006
	36.433,68

	05/01/2006
	36.433,68

	04/01/2006
	55.296,99

	03/01/2006
	15.341,00

	02/01/2006
	3.266,00

	21/12/2005
	11.197,51

	20/12/2005
	41.930,03

	16/12/2005
	40,00

	12/12/2005
	3.451,96

	07/12/2005
	47.585,10

	01/12/2005
	24.850,60

	24/11/2005
	37.096,52

	23/11/2005
	6.660,00

	22/11/2005
	6.000,00

	21/11/2005
	25.788,76

	18/11/2005
	6.198,93

	16/11/2005
	32,51

	15/11/2005
	5.796,90

9.3.6. Timothy Mulholland, Alexandre Lima e Clodoaldo Rodrigues, solidariamente:
	Data da ocorrência
	Valor original (R$) 

	04/12/2006
	18.228,75

	28/11/2006
	26.000,00

	24/11/2006
	2.116,50

	21/11/2006
	7.762,50

	17/11/2006
	37.342,30

	16/11/2006
	1,90

	14/11/2006
	16.250,00

	09/11/2006
	2.491,50

	03/11/2006
	569,12

	01/11/2006
	26.000,00

	24/10/2006
	1.760,25

	23/10/2006
	1.185,00

	20/10/2006
	1.630,00

	19/10/2006
	23.359,22

	10/10/2006
	39.325,10

	04/10/2006
	16.350,00

	03/10/2006
	4.770,00

	29/09/2006
	57.171,56

	28/09/2006
	268,14

	27/09/2006
	1.446,00

	18/09/2006
	10.000,00

	15/09/2006
	4.500,00

	13/09/2006
	38.016,40

	11/09/2006
	59.156,50

	04/09/2006
	62.623,06

	31/08/2006
	7,02

	29/08/2006
	435,00

	25/08/2006
	6.367,58

	24/08/2006
	37.965,19

	17/08/2006
	38.445,80

	16/08/2006
	1.505,00

	15/08/2006
	4.858,60

	09/08/2006
	17.730,00

	02/08/2006
	4.409,11

	27/07/2006
	24.976,00

	24/07/2006
	43.600,31

	19/07/2006
	622,50

	14/07/2006
	174,90

	14/07/2006
	26.297,25

	13/07/2006
	11.281,50

	10/07/2006
	10.000,00

	07/07/2006
	3.450,00

	04/07/2006
	38.445,80

	30/06/2006
	413,24

	29/06/2006
	7.700,00

	28/06/2006
	5.032,50

	26/06/2006
	4.297,00

	24/06/2006
	35.594,06

	23/06/2006
	39.900,00

	21/06/2006
	1.732,50

	20/06/2006
	7.190,78

	19/06/2006
	140,00

	16/06/2006
	1.055,00

	06/06/2006
	32.025,24

	02/06/2006
	162.452,45

	01/06/2006
	31.322,00

	26/05/2006
	7.600,00

9.3.7. Timothy Martin Mulholland, Alexandre Lima e José Garrofe Dórea, solidariamente: 
	Data da ocorrência
	Valor original (R$) 

	12/09/2007
	1.420,00

	10/09/2007
	2.836,69

	04/09/2007
	5.400,00

	22/08/2007
	7.200,00

	15/08/2007
	3.025,00

	14/08/2007
	7.560,00

	09/08/2007
	2.500,00

	09/08/2007
	534,29

	02/08/2007
	5.172,80

	31/07/2007
	972,65

	25/07/2007
	12.650,00

	20/07/2007
	415,00

	12/07/2007
	7.095,06

	10/07/2007
	17.548,13

	29/06/2007
	8.300,00

	12/06/2007
	18.920,16

	13/05/2007
	470,70

	07/05/2007
	18.920,16

	04/05/2007
	68,60

	02/05/2007
	80,52

	27/04/2007
	200,73

	26/04/2007
	1.004,78

	24/04/2007
	18.920,16

	12/04/2007
	1.505,00

	05/04/2007
	579,00

	04/04/2007
	67,80

	02/04/2007
	4.450,00

	30/03/2007
	4.253,12

	29/03/2007
	1.243,66

	20/03/2007
	6.313,86

	19/03/2007
	599,91

	16/03/2007
	5,00

	13/03/2007
	2.000,00

	01/03/2007
	4.450,00

	19/02/2007
	662,54

	04/02/2007
	3.847,92

	01/02/2007
	4.450,00

	28/01/2007
	357,14

	26/01/2007
	47,33

	16/01/2007
	83.436,91

	10/01/2007
	43.572,44

	05/01/2007
	11.775,00

	28/12/2006
	20.788,83

	22/12/2006
	11,87

	21/12/2006
	6,54

	18/12/2006
	140,01

	11/12/2006
	16.250,00

	08/12/2006
	38.014,32

9.3.8. Timothy Martin Mulholland, Alexandre Lima e Yolanda Galindo Pacheco, solidariamente:
	Data da ocorrência
	Valor original (R$) 

	03/06/2008
	20.161,97

	28/02/2008
	240,00

	31/01/2008
	2.390,00

	28/01/2008
	6.977,20

	24/01/2008
	8.571,32

	20/01/2008
	580,00

	18/01/2008
	7.152,00

	10/01/2008
	2.145,75

	28/12/2007
	28.894,25

	26/12/2007
	9.000,00

	21/12/2007
	19.449,37

	20/12/2007
	11.540,36

	14/12/2007
	16.500,00

	13/12/2007
	176,40

	11/12/2007
	63.700,00

	07/12/2007
	80.100,00

	06/12/2007
	4.715,00

	05/12/2007
	3.615,75

	30/11/2007
	714,75

	29/11/2007
	6.500,00

	21/11/2007
	1.451,61

	14/11/2007
	850,00

	06/11/2007
	45.622,00

	05/11/2007
	46.100,00

	01/11/2007
	1.322,04

	31/10/2007
	7.750,00

	25/10/2007
	42.036,00

	17/10/2007
	1.248,00

	13/10/2007
	2.800,00

	28/09/2007
	546.000,00

	19/09/2007
	360,00

	17/09/2007
	418,00

9.4. aplicar as multas individuais a seguir discriminadas a Timothy Martin Mulholland, a Alexandre Lima, a José Garrofe Dórea e a Yolanda Galindo Pacheco, com fundamento no art. 57 da Lei 8.443/1992, fixando-lhes o prazo de quinze dias, a contar da notificação, para comprovarem, perante o Tribunal (art. 214, inciso III, alínea 'a', do Regimento Interno) , o recolhimento da respectiva quantia ao Tesouro Nacional, atualizada monetariamente desde a data deste acórdão até o efetivo recolhimento, se paga após o vencimento, na forma da legislação em vigor:
	Responsáveis 
	Valor da multa (R$) 

	Timothy Martin Mulholland
	1.000.000,00

	Alexandre Lima
	1.000.000,00

	José Garrofe Dórea 
	50.000,00

	Yolanda Galindo Pacheco
	150.000,00

9.5. autorizar, desde logo, nos termos do art. 28, inciso II, da Lei 8.443/1992, a cobrança judicial das dívidas, caso não atendidas as notificações;
9.6. encaminhar cópia desta deliberação ao Procurador-Chefe da Procuradoria da República no Distrito Federal, como previsto no art. 16, § 3º, da Lei 8.443/1992."
Admitido o processamento do recurso, porquanto preenchidos os requisitos previstos nos arts. 32, inciso I, e 33 da Lei 8.443/1992, conferi efeito suspensivo aos itens 9.3, 9.3.2, 9.3.5, 9.3.6, 9.3.8, 9.4, 9.5 do aco¿rda¿o recorrido, estendendo-o aos demais devedores solida¿rios (peça 273) .
Instruído o presente feito, faço reproduzir, com os ajustes que julgo pertinentes, o exame técnico e o encaminhamento oferecidos pelo auditor da Secretaria de Recursos deste Tribunal (peça 299) , que contou com a anuência do diretor da subunidade (peça 300) :
		"HISTÓRICO
3. Na origem, a Fundação Nacional de Saúde (Funasa) instaurou processo de tomada de contas especial para análise das despesas realizadas por força do Convênio 14/2004, firmado com a Fundação Universidade de Brasília (FUB) , cujo objeto era estabelecimento de parceria e cooperação técnica para execução de ações complementares de atenção integral à saúde indígena nos Distritos Sanitários Especiais Indígenas da Funasa - DSEI, com a contratação de pessoal, consultoria e serviços de terceiros, no valor final de R$ 32.342.949,47, com o estabelecimento de 17 aditivos contratuais no período de execução do acordo.
4. No que concerne à análise do recurso, foram citados os seguintes responsáveis, conforme a instrução contida nas peças 72-74:
Edeijavá Rodrigues Lira (Dirigente-Presidente da Fubra no período de 14/5/1999 a 23/5/2006) ;
Clodoaldo Rodrigues da Costa Junior (Dirigente-Presidente da Fubra no período de 23/5/2006 a 22/12/2006) ;
Yolanda Galindo Pacheco (Administradora da Funsaúde no período de 9/10/2007 a 18/3/2008) .
5. O fundamento de responsabilização apontado na citação dos recorrentes é a realização de despesas não justificadas, não pactuadas e/ou não relacionadas ao objeto de convênio, pagamentos indevidos de pessoal e taxas bancárias, dentro do âmbito de atribuições de cada responsável.
6. Após o devido processo legal, com a citação dos responsáveis, a Corte julgou irregular as contas (Acórdão 4.729/2.020-TCU-1ª Câmara - peça 198) , decisão contra a qual se insurgem os recorrentes.
EXAME DE ADMISSIBILIDADE
7. Nenhuma divergência a ser apontada quanto às propostas positivas de admissibilidade contida nas peças 267-270 e acolhidas pelo e. Relator Min. Bruno Dantas (peça 273) , pela admissão dos recursos.
EXAME DE MÉRITO
8. Delimitação
9. É objeto do recurso analisar:
a) a ocorrência de prescrição segundo os novos parâmetros indicados pelo STF;
b) a responsabilidade segundo a alegação de não-ocorrência de desfalque ou desvio de recursos (ausência de dolo) ;
c) a validade da citação em atenção aos fundamentos indicados na instrução que precedeu a citação do responsável;
d) a responsabilidade dos gestores das Fundações em decorrência da assinatura dos documentos de despesas pelo executor;
e) as eventuais dificuldades para acesso de documentos de comprovação das despesas realizadas;
f) o órgão competente para a responder ao processo de TCE em função da existência de outros órgãos na entidade (Conselhos Superiores e Fiscais) ;
g) a legitimidade do gestor para responder ao processo de TCE em função do dever de fiscalização da execução da avença;
h) o efeito de eventual nulidade na intimação da decisão recorrida e de restituição de prazo recursal;
i) a incidência do princípio da independência de instâncias em relação ao julgamento das contas.
10. Da prescritibilidade das ações de ressarcimento em função dos julgamentos recentes do Supremo Tribunal Federal
11. Alega o recorrente Clodoaldo Rodrigues da Costa Junior a ocorrência de prescrição com o curso de prazo superior a 10 anos entre a ocorrência do débito (4/12/2006) e a determinação de citação ocorrida em 23/12/2016, com a incidência do julgado contido no MS 35.294 e 35.791 (STF) .
Análise
12. No exame da prescrição, a Serur tem adotado os entendimentos detalhados na peça 298, que contém estudo e pronunciamentos anteriores da secretaria sobre o tema. Nessas manifestações estão desenvolvidas as seguintes premissas, que serão utilizadas no presente exame:
a) ao julgar o RE 636.886, o STF conferiu nova interpretação ao art. 37, § 5º, da Constituição Federal, fixando a tese de que 'é prescritível a pretensão de ressarcimento ao erário fundada em decisão de Tribunal de Contas';
b) as pretensões punitiva e de ressarcimento devem observar o mesmo regime na atividade de controle externo, dado o objetivo comum da prescrição, de fixar prazo para o Tribunal de Contas agir, para caracterizar o ilícito, identificar seu autor, dimensionar as consequências da conduta e impor as consequências legais, independentemente de tais consequências terem natureza punitiva ou ressarcitória;
c) até que sobrevenha norma específica, entende-se que a prescrição das pretensões punitiva e de ressarcimento, no processo de controle externo, deve observar o regime Lei 9.873/1999, na linha dos recentes pronunciamentos do STF a respeito. Assim, sem prejuízo de se realizar o exame da prescrição também segundo o prazo decenal previsto no Código Civil, o critério adotado, na formulação da proposta de encaminhamento, será o da Lei 9.873/1999.
Da análise da prescrição segundo os critérios do Acórdão 1441/2016-TCU-Plenário
13. O TCU tem tradicionalmente aplicado os critérios definidos no Acórdão 1441/2016-TCU-Plenário, que, em incidente de uniformização de jurisprudência, orientou-se pela aplicação do Código Civil e definiu, em linhas gerais, que a prescrição da pretensão punitiva se subordina ao prazo geral de dez anos (Código Civil, art. 205) , contado a partir da data da ocorrência do fato e interrompido pelo ato que ordenar a citação, a audiência ou a oitiva da parte.
14. No caso em exame, teria ocorrido a prescrição parcial, uma vez que o ato que ordenou a citação ocorreu em 23/12/2016  (peça 74) , e, portanto, todos os débitos anteriores à 23/12/2006, deveriam ser excluídos da condenação. Note-se que a decisão atacada já havia afastado a aplicação de multa para fatos anteriores a 23/12/2006 (peça 199, p. 12) , devendo a decisão se estender para os débitos quantificados na decisão, incidindo apenas para as despesas ocorridas após essa data.
15. Portanto, em se tratando da responsabilização dos recorrentes Clodoaldo Rodrigues da Costa Junior e Edeijavá Rodrigues Lira, todos os débitos estariam elididos, implicando o julgamento de regularidade das contas dos responsáveis, uma vez que são anteriores ao marco temporal indicado. Quanto à administradora do Funsaude (Yolanda Galindo Pacheco) , subsistem débitos relativos às despesas realizadas em desacordo com o objeto do convênio durante sua gestão (2007 e 2008) .
16. Todavia, conforme observado no item supra, o exame da prescrição na presente manifestação adotará o critério da Lei 9.873/1999, também sendo o critério adotado na formulação da proposta de encaminhamento final.
17. Da análise da prescrição pelo regime da Lei 9.873/1999
18. Adotando-se as premissas fixadas na Lei 9.873/1999 ao caso em exame, e considerando-se o prazo geral, de cinco anos, observa-se que também não ocorreu a prescrição. Para tanto, é preciso considerar os seguintes parâmetros:
a) Termo inicial:
19. A Lei 9.873/1999, art. 1º, parte final, traz previsão expressa a respeito do início do prazo em se tratando de infração de caráter permanente ou continuado. Nesta hipótese, a prescrição começa a correr não da data de cada fato, e sim 'do dia em que tiver cessado' a permanência ou a continuidade.
20. Na hipótese em exame, em se considerando as despesas realizadas em desconformidade com o objeto do convênio, não se pode adotar como termo inicial a data da realização de cada despesa conforme apurada nas planilhas de peças 54-57, agrupadas para os responsáveis Edeijavá Rodrigues Lira (peças 65 e 68) , Yolanda Galindo Pacheco (peça 71) e Clodoaldo Rodrigues da Costa Junior (peça 69) , mas sim a data da apresentação das contas do convênio (infração de caráter permanente - convênio) .
21. Portanto, deve ser adotado como termo inicial a data de 30/7/2008 (peça 10, p. 373) , data de encaminhamento da prestação de contas final do Convênio 14/2004, abrangendo todas as despesas realizadas no período de 16/6/2004 a 30/6/2008, conforme documentado nos autos.
b) Prazo:
22. A Lei 9.873/1999 apresenta um prazo geral, de cinco anos (art. 1º) , e um prazo especial, previsto no art. 1º, § 2º, a saber: 'quando o fato objeto da ação punitiva da Administração também constituir crime, a prescrição reger-se-á pelo prazo previsto na lei penal'. Porém, o Superior Tribunal de Justiça possui sólida jurisprudência no sentido de que a 'pretensão punitiva da Administração Pública em relação a infração administrativa que também configura crime em tese somente se sujeita ao prazo prescricional criminal quando instaurada a respectiva ação penal' (REsp 1116477/DF, relator Min. Teori Albino Zavascki, 1ª Turma, DJe 22/8/2012; MS 15462/DF, relator Min. Humberto Martins, 1ª Seção, DJe 22/3/2011; e MS 14446/DF, relator Min. Napoleão Nunes Maia Filho, 3ª Seção, DJe 15/2/2011, entre outros) .
23. Como não existe nos autos a notícia da propositura de ação penal contra os responsáveis acerca dos fatos de que se trata no presente processo, fica afastada essa possibilidade. Dessa forma, será considerado o prazo geral de cinco anos.
c) Interrupções por atos inequívocos de apuração dos fatos:
24. No regime da Lei 9.873/1999, a prescrição se interrompe 'por qualquer ato inequívoco, que importe apuração do fato' (art. 2º, II) , conforme a seguir: a) Parecer 179/PGF/PF/Funasa, de 6/3/2008  (peça 15, p. 255) ; b) Relatório de Acompanhamento Convênio 14/04, de 20/5/2009 (peça 5, p. 115) ; c) Relatório Final de Auditoria Interna da FUB, de 7/10/2009 (peça 5, p. 183) ; d) Nota Técnica 104/2009, de 26/11/2009 (peça 5, p. 243) ; e) Relatório de auditoria, de 2/1/2012 (peça 21, p. 361) ; f) Pronunciamento Ministerial, de 6/2/2012 (peça 21, p. 364) .
25. A prescrição também é interrompida 'pela notificação ou citação do indiciado ou acusado, inclusive por meio de edital', nos termos do art. 2º, I, da Lei 9.873/1999. E, no regime dessa lei, a interrupção se dá pela citação propriamente dita, e não pelo despacho que a ordena. Com esse fundamento, houve a interrupção em 9/1/2017, segundo a data de recebimento dos avisos de recebimento: Edeijavá Rodrigues Lira (peça 97) ; Clodoaldo Rodrigues da Costa Júnior (peça 94) e Yolanda Galindo Pacheco (peça 96) .
d) Interrupção pela decisão condenatória recorrível:
26. Por fim, a prescrição também se interrompe 'pela decisão condenatória recorrível' (art. 2º, III, da Lei 9.873/1999) . Com esse fundamento, houve a interrupção em 24/4/2020  (Acórdão 4729/2020-TCU-Primeira Câmara) , data da sessão em que foi proferido o acórdão que deferiu o parcelamento do débito (peça 198) .
e) Da prescrição intercorrente:
27. Nos termos do art. 1º, § 1º, da Lei 9.873/1999, opera-se a prescrição intercorrente se o processo ficar paralisado por mais de três anos, aguardando 'julgamento ou despacho'.
28. Note-se que há uma correlação entre essa hipótese e as causas de interrupção da prescrição do art. 2º. Com efeito, uma vez interrompida a prescrição por alguma das hipóteses do art. 2º, o processo não pode ficar inativo, sem qualquer inovação processual relevante, por mais de três anos.
29. Trata-se de prazo específico, não se aplicando nem o prazo geral de cinco anos nem o prazo especial, da lei penal (§ 2º) . A finalidade da prescrição intercorrente, com seu prazo próprio, é a de assegurar a eficiência e celeridade nas apurações administrativas. Seria contrário a essa finalidade a paralisação injustificada do processo por período maior que o triênio estabelecido para a hipótese.
30. A extrapolação do prazo de três anos, sem inovação relevante no processo, pode configurar negligência. Por isso, além de se operar a prescrição, deve-se promover a 'apuração da responsabilidade funcional decorrente da paralisação, se for o caso'.
31. Em muitas situações o exame da prescrição intercorrente pode ficar prejudicado nos processos já em tramitação no TCU. Como a ação de ressarcimento era considerada imprescritível, as peças que compõem a tomada de contas especial, elencadas no art. 10 da Instrução Normativa-TCU 71/2012, não contemplam informações pormenorizadas quanto ao andamento do processo na fase interna, o que pode prejudicar a análise de eventual paralisação por mais de três anos.
32. Assim, caso o tribunal venha a adotar a sistemática da Lei 9.873/1999 para aferir a prescrição, convém avaliar, oportunamente, a possibilidade de ajustes na IN-TCU 71/2012, para que as tomadas de contas especiais encaminhadas ao tribunal contemplem informações sobre as interrupções ocorridas na fase interna do procedimento (como, por exemplo, declaração do órgão instaurador da TCE, de que o processo não ficou paralisado por mais de três anos, na forma do art. 1º, § 1º, da citada lei) .
33. Especificamente quanto a esta TCE, as causas de interrupção elencadas acima permitem evidenciar que o processo teve andamento regular, sem ocorrência da prescrição intercorrente.
f) Conclusão pelo regime da Lei 9.873/1999
34. Partindo-se da premissa de que a pretensão de ressarcimento segue as mesmas balizas, enquanto não houver norma específica a respeito, a demonstração da inocorrência da prescrição punitiva impõe, como consequência, a conclusão de que seria viável a condenação ao ressarcimento do prejuízo apurado nos autos, adotando-se como referência a Lei 9.873/1999, tida pelo STF como norma regente da prescrição da pretensão punitiva pelo TCU.
g) Conclusão
35. Diante do exposto, restou demonstrada a prescrição parcial para todos os débitos anteriores à 23/12/2006, subsistindo os débitos relativos às despesas realizadas em desacordo com o objeto do convênio durante sua gestão (2007 e 2008) , em função dos critérios estabelecidos pelo Acórdão 1441/2016-TCU-Plenário (prazo decenal) .
36. Com relação à imediata aplicação da decisão do STF no Tema 899, cuja repercussão geral foi reconhecida no âmbito do RE 636.886, cumpre destacar que mencionada decisão ainda não transitou em julgado, estando pendente de apreciação embargos de declaração opostos pela Advocacia-Geral da União (AGU) , para melhor compreensão de seu exato alcance, o que não inviabiliza o mesmo tratamento dispensado às aposentadorias, conforme o Acórdão 4397/2020-TCU-Segunda Câmara, da relatoria do Ministro Raimundo Carreiro, que reconheceu a aplicação do Tema 445 de repercussão geral.
37. Da responsabilização segundo a constatação de não-ocorrência de desfalque ou desvio de recursos por ação direta dos recorrentes
38. Assevera o recorrente que não foi incluído no processo administrativo em curso no Ministério da Saúde, em observância ao entendimento do Min. Walton de Alencar no sentido de que não havia intenção de desvio de recursos na Fubra (TC-Processo 002.120/2011-9) . Afirma que, com o objetivo de evitar fraudes, determinou o desenvolvimento de sistema de detecção de falhas, demonstrando a ocorrência de boa-fé na gestão. Alega também a inexistência de recebimento de salários ou outros valores durante a gestão da Fubra.
Responsável: Clodoaldo Rodrigues da Costa Júnior (peça 226) 
Análise
39. A necessidade de demonstração de uma intenção explícita de desfalque ou desvio de dinheiros, bens ou valores públicos se mostraria apenas necessária na condenação decorrente do art. 16, III, 'd' da Lei 8.443/92. No caso concreto, considerando que o ex-dirigente chancelou os atos preparados pelo executor do convênio, os elementos para a responsabilização subjetiva se mostram presentes, sendo que a discussão já havia sido aventada na instrução que subsidiou a citação do responsável (peça 72) :
77. Tendo se manifestado naqueles autos por ocasião de sua audiência, os Srs. Edeijavá Rodrigues Lira e Clodoaldo Rodrigues da Costa Júnior, ex-diretores da Fubra, alegaram que não eram gestores de fato do contrato que fora celebrado para execução do convênio. Mas sendo este o caso, a Serur conclui que os gestores não deveriam ter chancelado os atos preparados pela equipe de Alexandre Lima, ou ao menos deveriam ter se certificado da fidedignidade dos documentos atestados e seu devido nexo de causalidade.
78. Teria havido, portanto, responsabilidade subjetiva devido à culpa dos ex-diretores das fundações na ocorrência do dano, pois, mesmo que não tenha havido intenção, a conduta deles possibilitara as irregularidades verificadas naquele convênio. A Serur embasa seu posicionamento demonstrando que o caso em tela coincide com o entendimento firmado pelo Acórdão 2763/2011-TCU-Plenário, de que 'na hipótese em que a pessoa jurídica de direito privado e seus administradores derem causa a dano ao erário na execução de avença celebrada com o poder público federal com vistas à realização de uma finalidade pública, incide sobre ambos a responsabilidade solidária pelo dano' (item 9.2.1 do Acórdão) .
79. O enquadramento do caso na situação trazida pelo referido Acórdão deve-se ao fato de que as fundações de apoio foram contratadas pela FUB para executar o objeto do convênio, levando a crer que a contratação tenha sido uma forma de burlar a impossibilidade de assinatura direta do acordo entre Fubra e Funasa. Ou seja, o contrato era uma extensão indissociável do convênio. A Serur destaca que 'a natureza pública dos recursos e a relação umbilical entre a FUB e a Fubra não deixam dúvidas de que o contrato tinha, na verdade, características de convênio' (TC Processo 002.120/2011-9, peça 240) . Desta feita, este caso concreto apresenta-se como uma hipótese excepcional em que o entendimento do Acórdão 2763/2011-TCU-Plenário deve ser estendido para alcançar a contratação de terceiros.
 (Instrução: peça 72, p. 16) 
40. Assim, a alegação de que a responsável tomou providências para a modificação da estrutura da Fundação ou para a instauração de instâncias de fiscalização, além de despida de elementos comprobatórios da sua existência e do momento de adoção das alegadas medidas, em nada se mostrou eficaz para rejeitar a ação da responsável na ratificação dos atos de pagamentos de despesas sem comprovação realizados pelo gestor (Alexandre Lima) .
41. Cumpre ao recorrente demonstrar que a ratificação dos atos praticados pelo gestor dos recursos não seria essencial para a perpetração das ilegalidades, particularmente em um acordo que teve diversas renovações (17 aditivos contratuais) , ou seja, cumpre ao recorrente comprovar a ausência de culpabilidade com a demonstração de atos concretos para mitigar a realização de despesas não justificadas por todo o período em que esteve na Presidência da Fubra, com o exercício do dever de supervisão dos subordinados.
42. Note-se, por fim, que o fato de o gestor não receber remuneração não é relevante para o afastamento da responsabilidade, uma vez que é suficiente a pessoa física assumir o encargo da utilização, arrecadação, guarda, gerência ou administração de dinheiros, bens e valores públicos (art. 70, parágrafo único da CF/88 c/c art. 5º, I e II da Lei 8.443/92) , mesmo que a atividade seja desempenhada a título gratuito.
43. Da validade da citação em relação aos fundamentos indicados na instrução antecedente
44. Alega o recorrente que a citação do responsável não indicava a imputação de não devolução de rendimentos de aplicação do Convênio 1.326/2004, com a violação dos princípios do contraditório e da ampla defesa. Afirma que o mandato do recorrente se deu no período de 23/5/2006 a 23/12/2006, com repasse de recursos até o ano de 2007, sendo que a obrigação de devolução de recursos seria posterior à saída do recorrente.
45. Afirma que o Convênio foi celebrado em 2004, com o fim da vigência de 2009, sendo que a gestão do recorrente alcançou o período de maio a dezembro de 2006, não sendo cabível a determinação de devolução de valores, sendo obrigação do Presidente responsável apenas no final do convênio.
Responsável: Clodoaldo Rodrigues da Costa Júnior (peça 226) 
Análise
46. Efetivamente existe uma divergência entre o fundamento de responsabilidade indicado na peça 72, p. 25 (realização de despesas não justificadas) e aquela mencionada no Anexo I (Matriz de Responsabilização - peça 72, p. 27: devolução de rendimentos) .
47. Todavia, a citação do responsável (peça 85) indicou corretamente a ocorrência de despesas não justificadas e, portanto, não existe violação do princípio do contraditório e da ampla defesa pelo equívoco contido na matriz de responsabilização, uma vez que a citação foi expedida com o fundamento correto, sendo que a referência na matriz de responsabilidade é uma referência que, embora equívoca, não violou o direito de defesa do responsável.
48. Nesse ponto, a discussão de devolução de valores ao final do convênio não é relevante, uma vez que a responsabilização decorreu apenas dos valores que foram movimentados durante a gestão do ora recorrente (5/2006 a 12/2006) , sem relação com a eventual devolução de saldos de valores ao final da execução da avença.
49. Da comprovação da irregularidade segundo a existência de documentos assinados pelo executor da despesa
50. Assevera o recorrente a inexistência de documentos que autorizariam a realização de despesas assinados pelo Presidente da entidade, sendo que a execução do convênio foi entregue exclusivamente ao gestor Alexandre Lima.
Responsável: Clodoaldo Rodrigues da Costa Júnior (peça 226) 
Análise
51. Em se considerando que a responsabilidade do Presidente da Fundação Universidade Brasília decorre da ausência de fiscalização efetiva sobre os atos de execução imputados ao gestor do convênio (Alexandre Lima) , a ausência de assinatura nos documentos relativos às despesas, por si só, não afasta a responsabilização, sendo necessária a demonstração da existência de mecanismos mínimos de controle hierárquico da atividade desempenhada pelo servidor subordinado, destoando da conduta do gestor médio na aferição da regularidade das despesas realizadas.
52. Das dificuldades para o acesso de documentos de comprovação das despesas realizadas
53. Alega o recorrente a impossibilidade de acesso aos documentos em função do prazo entre as ocorrências (4/12/2006) e a citação (23/12/2016) e pela extinção da Fubra em 2015, não tendo sido possível acessar os documentos arquivados na empresa Recall do Brasil/FGI. Ilustra o recorrente a impossibilidade de acesso dos documentos por parte do Banco do Brasil, com o ingresso de ação judicial para obtenção de documentação arquivada.
Responsável: Clodoaldo Rodrigues da Costa Júnior (peça 226) 
Análise
54. Quanto à alegação do suposto cerceamento de defesa diante da impossibilidade de acesso aos documentos necessários à comprovação da execução da despesa pública, ressalte-se, primeiramente, a total falta de comprovação da alegação em comento, não apresentando o recorrente qualquer documento comprobatório de diligências realizadas à entidade detentora da documentação (Recall do Brasil/FGI) .
55. Ademais, todas as contas de convênio e eventuais documentos de comprovação de despesas no período debatido foram juntadas aos autos (peça 1-21) , não existindo uma indicação concreta por parte do recorrente de qual seriam os documentos suficientes para a demonstração da regularidade das despesas.
56. Por fim, ainda que houvesse obstáculos para acesso de eventuais documentos, se não resolvidas com o órgão competente, deveriam, por meio de ação apropriada, ser levados ao conhecimento do Poder Judiciário, não cabendo ao TCU garantir ao responsável o acesso à referida documentação. É nesse sentido a jurisprudência desta Corte, como se observam nos Acórdão 21/2002-TCU-Primeira Câmara (Min. Marcos Benquerer) , 115/2007-2ª Câmara (Min. Benjamin Zymler) e 1.322/2007-Plenário (Min. Aroldo Cedraz) .
57. Das competências previstas em estatuto para responsabilidade do Presidente da entidade
58. Afirma o recorrente a competência da Diretoria Administrativa da Fubra para a prestação de contas, nos termos do Estatuto da Fubra, com a subsequente aprovação dos Conselhos Superior e Fiscal, afastando a competência do Diretor-Presidente.
Responsável: Clodoaldo Rodrigues da Costa Júnior (peça 226) 
Análise
59. Não se deve confundir as competências para análise das contas da entidade com a competência do Presidente da entidade para a fiscalização de atividades exercidas por funcionários subordinados, restando evidenciado no julgamento que a competência de supervisão foi praticada de forma defeituosa, permitindo a continuidade na realização de despesas sem relação com o objeto do convênio, não tendo sido demonstrada ações efetivas na vigilância da natureza das despesas realizadas no período.
60. Da legitimidade do gestor em função do dever de fiscalização da execução do convênio
61. Alega o recorrente a ocorrência de ilegitimidade passiva, uma vez que o gestor exerceu a função de Diretor Presidente da Fubra até o início de 2006, sendo que os débitos foram fixados em períodos posteriores, indicando a responsabilidade do gestor Alexandre Lima (executor e ordenador de despesas) .
62. Assevera que o Convênio foi firmado entre a Funasa e a FUB sem a participação do recorrente, tendo exercido suas funções de Presidência da Fubra com máxima eficácia e sem causar irregularidades. Aponta o art. 45 do Estatuto da Fubra afastando a responsabilização pessoal do recorrente pela boa-fé no exercício da função.
Responsável: Edeijavá Rodrigues Lira (peça 230) 
Análise
63. A discussão de ilegitimidade passiva do Presidente da Fubra no período de maio de 1999 a maio de 2006 não se coaduna com o fundamento de julgamento de irregularidade das contas, análogo ao fundamento já apresentado na situação do responsável Clodoaldo Rodrigues da Costa Júnior, qual seja, a ratificação dos atos praticados pelo executor do convênio sem um procedimento mínimo para averiguação da correição da execução ora impugnada.
64. Portanto, o caso comporta o julgamento solidário do efetivo executor do convênio (Alexandre Lima) juntamente com a autoridade superior, quando não adota o comportamento do gestor médio, sem a instauração de instâncias fiscalizatórias sobre a atividade desempenhada pelo subordinado, não existindo fundamento para o acolhimento de alegação de ausência de legitimidade do Presidente da instituição.
65. No mesmo sentido, ainda que não tenha responsabilidade pela assinatura inicial do convênio, a responsabilidade recai exclusivamente sobre os recursos aplicados durante a sua gestão, para os quais a ausência de fiscalização e a subsequente aquiescência aos atos de execução concorreram para a irregularidade identificada.
66. Note-se que a invocação ao art. 45 do Estatuto da Fubra, além de ser um ato privado que não afasta a responsabilidade decorrente da relação pública (ope lege) da gestão de recursos federais, não se amolda ao caso concreto, uma vez que a ausência de responsabilidade pressupõe a licitude dos atos praticados, não se aplicando à gestão irregular levada a cabo pelo executor do convênio e ratificada pelo Presidente da instituição.
67. Da ausência de nulidade em relação ao pedido de restituição de prazo recursal
68. Afirma a recorrente a ocorrência de nulidade no julgamento do pedido de restituição de prazo para interposição de recurso, com violação aos princípios do devido processo legal, da ampla defesa e da motivação das decisões administrativas (art. 5o, inc. LIV e LV c/c art. 93, inc. X da CF/88) , uma vez que o comparecimento espontâneo aos autos seria posterior ao prazo de 15 dias, sendo que a notificação incorreta importou prejuízo à defesa da recorrente.
Responsável: Yolanda Galindo Pacheco (peça 255) 
Análise
69. A discussão proposta pela recorrente não tem relevância prática ante a decisão de admissão do recurso (peça 273) fundamentada na instrução contida na peça 267. Portanto, se o recurso de reconsideração é admitido para a análise de mérito, o pedido contido na peça 231 e ratificado nas razões recursais perde seu objeto (pas de nullité sans grief) , não havendo nulidade a ser reconhecida no julgamento das contas, uma vez que o prazo recursal passou a fluir do comparecimento espontâneo, conforme indicado no julgamento dos embargos de declaração, verbis:
Flui a partir da data de comparecimento espontâneo da parte aos autos o prazo para que ela pratique o ato processual pendente, sem necessidade de requerimentos ou autorizações.
Assim, considerando que houve o comparecimento espontâneo da responsável aos autos em 8/6/2020, não há que se falar em novo prazo para apresentação de recursos.
 (Voto. Acórdão 9335/2020-TCU-Primeira Câmara. peça 238, p. 3) 
70. Do princípio de independência de instâncias aplicável aos processos de controle externo
71. Assevera a recorrente que foi vítima de uma empreitada criminosa, não tendo culpabilidade na gestão dos convênios em que a Fundação Universidade de Brasília foi envolvida, nos termos da sentença judicial 1022904-84.2018.4.01.3400 (16a Vara Federal de Brasília) , tendo sido indiciada para a função de presidente da Funsaúde com vistas a implementação de uma política de financiamento à pesquisa, tendo sido utilizada apenas como 'boi de piranha'.
72. Aponta a existência de comunicação expedida ao Reitor da Universidade para o afastamento do gestor dos convênios (Alexandre Lima) , não tendo recebido uma resposta positiva e, em momento posterior, a comunicação das irregularidades ao Ministério Público (Federal/Estadual) , resultando a condenação criminal (Processo 40804-44.2011.4.01.3400 - 12a Vara Federal/DF) , tendo sido a gestora exonerada tanto no processo administrativo disciplinar quanto nas ações criminais relacionadas.
73. Alega o exercício da função de presidente da Fundação no período de setembro de 2007 a agosto de 2009, não havendo provas da atuação da responsável com dolo, má-fé, ou obtenção de proveitos indevidos, tendo sido exonerada no julgamento da ação de improbidade 1022904-84.2018.4.01.3400, em curso na 16a Vara Federal de Brasília, relativo ao Convênio 1.771/2006, evidenciando a ausência de responsabilidade da recorrente.
Responsável: Yolanda Galindo Pacheco (peça 255) 
Análise
74. Com relação a eventuais julgamentos de procedimentos criminais ou ações de improbidade administrativa, deve ser ressaltado que compete exclusivamente à Corte de Contas, nos termos do art. 71, da Constituição Federal, fiscalizar a aplicação dos recursos repassados pela União mediante convênios e instrumentos congêneres, aplicando aos responsáveis as sanções cabíveis, no caso de ilegalidade de despesa ou irregularidade de contas (incisos VI e VIII) .
75. Embora o mesmo fato possa ensejar análise tanto na esfera judicial quanto na esfera do controle externo, tem-se como corolário do princípio da independência das instâncias que as decisões adotadas no Poder Judiciário não têm influência no processo de tomada de contas especial julgado pelo Tribunal de Contas da União.
76. Desse modo, qualquer análise procedida no Poder Judiciário não vincula o julgamento exclusivo do Tribunal de Contas da União, reconhecendo-se o princípio de autonomia de instâncias aplicável no caso concreto, entendimento fartamente exemplificado na Jurisprudência da Corte:
A existência de recursos da União aplicados no convênio atrai a jurisdição do TCU, de modo que deliberações de tribunal de contas local e câmara municipal não afetam nem vinculam o julgamento do Tribunal. (Acórdão 3196/2017-TCU-Segunda Câmara. Rel. Min. Aroldo Cedraz) 
A sentença proferida pelo juízo cível, sob qualquer fundamento, não vincula a decisão administrativa proferida pelo TCU, em razão do princípio da independência das instâncias. Apenas a sentença absolutória no juízo criminal fundada no reconhecimento da inexistência material do fato ou na negativa de autoria tem habilidade para impedir a responsabilização civil e administrativa do agente. (Acórdão 131/2017-TCU-Plenário. Rel. Min. Walton Alencar Rodrigues) 
A independência das instâncias só deixa de prevalecer quando a decisão judicial que declara a inexistência do fato ou nega sua autoria é proferida em ação de natureza criminal. Tratando-se de ação civil, prevalece a regra geral, que é a incomunicabilidade das instâncias civil, penal e administrativa. (Acórdão 2983/2016-TCU-Primeira Câmara. Rel. Min. Bruno Dantas) 
77. Assim, todas as considerações contidas em processos administrativos ou judiciais criminais não constituem óbice ao exercício pelo TCU de sua competência constitucional de julgar a regularidade na aplicação dos recursos públicos federais por parte dos administradores públicos, aplicando-lhes as sanções cabíveis, exceto em caso de sentença proferida pelo Poder Judiciário na esfera penal que vier a declarar a inexistência do fato ou a negativa da autoria, o que não é o caso.
78. No caso concreto, o julgamento sopesou a ausência de diligências próprias do gestor médio, uma vez que, embora se reconheça as contribuições da recorrente junto ao MPF, os atos de atestamento e autorização de pagamentos de despesas sem vínculo com o objeto prosseguiram após o processo de apuração instaurado (peça 199, p. 11) . Assim, os fundamentos de responsabilidade no âmbito do processo de tomada de contas especial se mantêm, ainda que eventuais apurações administrativas e criminais houvessem afastado a ocorrência de fato delituoso em relação à recorrente.
79. Note-se que a responsabilidade da recorrente Yolanda se circunscreve ao período em que esteve à frente da gestão da entidade (Funsaúde) , ou seja, não se tratada de uma imputação de responsabilidade apenas pela execução defeituosa do convênio derivada de outras gestões, mas apenas da ação própria da recorrente em autorizar pagamentos de despesas sem a adoção de procedimentos mínimos de fiscalização, apenas ratificando em confiança os atos praticados pelo executor (Alexandre Lima) , dando uma falsa aparência de legalidade nas despesas realizadas.
CONCLUSÕES
80. Verificou-se a prescrição pela incidência do prazo decenal decorrente do Código Civil, o que afastaria os débitos anteriores a 23/12/2006, elidindo os débitos dos recorrentes Clodoaldo Rodrigues da Costa Junior e Edeijavá Rodrigues Lira, mantendo os débitos de Yolanda Galindo Pacheco. Todavia, pela adoção do regime de 5 anos com a incidência analógica da Lei 9.873/99, não deve ser reconhecida a prescrição em decorrência de atos interruptivos sucessivos no procedimento de TCE.
81. Não se faz necessária a demonstração de ocorrência de desvios ou desfalques atribuíveis diretamente aos Presidentes das entidades, uma vez que o fundamento da condenação dos responsáveis está ligado à ratificação de atos praticados pelo executor do convênio, sem adoção de medidas eficazes para a fiscalização das instâncias inferiores. No mesmo sentido, não se exige assinatura direta dos responsáveis nos documentos de despesas e pagamentos, uma vez que a responsabilidade está ligada à ausência de fiscalização dos atos de execução.
82. Eventual falha na instrução que subsidiou a citação não importa invalidade na própria citação que apontou o fundamento correto de responsabilização (ocorrência de despesas não justificadas) , tendo sido o responsável citado pela ocorrência correta, não sendo o caso de declaração de nulidade sem a evidenciação de prejuízos para defesa do recorrente.
83. Eventuais dificuldades de acesso a documentos, além de não demonstradas de forma concreta e pela ausência de evidenciação de prejuízo para o direito de defesa, bem como pela existência dos documentos de despesas colacionado aos autos, devem ser dirimidas por ações judiciais movidas pelos gestores, não cabendo ao TCU providenciar meios de acesso aos documentos.
84. Existe legitimidade do recorrente para responder ao processo de tomada de contas especial, uma vez que o exercício da função de gestor máximo da entidade (Fubra) impunha o dever de fiscalização das atividades de execução praticadas por subordinados, não podendo o gestor se fiar nas atividades de execução sem adoção de medidas mínimas de fiscalização.
85. O defeito na notificação do recorrente se suprime com o comparecimento nos autos, sendo que a decisão que admite o processamento do recurso afasta o reconhecimento de nulidade no julgamento per se, impondo a discussão dos elementos de mérito articulados pelo recorrente e afastando o reconhecimento de nulidades procedimentais.
86. Os argumentos analisados na esfera judicial em procedimentos de natureza civil e criminal (exceto a declaração de inexistência do fato ou negativa de autoria em ação penal) não constituem óbice para o julgamento do processo de tomada de contas especial em curso no Tribunal de Contas da União, em atenção ao princípio de independência de instâncias, sendo que a responsabilidade se justifica quando o pagamento de despesas sem vínculo continuou ocorrendo após as denúncias criminais mencionadas.
PROPOSTA DE ENCAMINHAMENTO
Deste modo, submete-se à consideração superior a presente análise dos recursos de reconsideração interpostos por Clodoaldo Rodrigues da Costa Júnior, Edeijavá Rodrigues Lira e Yolanda Galindo Pacheco, contra o Acórdão 4729/2020-TCU-Plenário, para propor, com base nos artigos 32 e 33, da Lei 8.443/92, c/c o artigo 285 do RI/TCU, conhecer e negar provimento aos recursos de Clodoaldo Rodrigues da Costa Júnior, Edeijavá Rodrigues Lira e Yolanda Galindo Pacheco, dando ciência aos recorrentes e à Procuradoria da República no Distrito Federal da decisão que vier a ser adotada."
O titular da Secretaria de Recursos acompanhou, na essência, o exame precedente, mas teceu considerações adicionais, conforme parecer abaixo transcrito (peça 301) : 
"3. No que se refere ao mérito dos recursos, acompanho o exame antecedente, por seus próprios fundamentos, que bem demonstram que os responsáveis não conseguiram elidir os motivos da condenação.
4. Especificamente quanto à prescrição da pretensão reparatória, também acompanho o exame no que diz respeito ao uso da Lei 9.873/1999 como norma regente dos critérios a serem observados no processo de controle externo, pelas razões indicadas na referida análise. Observadas as balizas da citada da lei, não se operou a prescrição, como demonstrado pela subunidade técnica.
5. Todavia, a título de complemento, diversamente do que concluiu a subunidade, a prescrição também não teria ocorrido caso se adotassem os parâmetros do Acórdão 1441/2016-TCU-Plenário, baseados no regime do Código Civil.
6. A respeito, justificam-se considerações adicionais, tendo em vista que a decisão recorrida igualmente reconheceu a prescrição (da pretensão punitiva) de parte dos fatos discutidos no processo (cf. voto de peça 199, p. 12, item 'VI') . Não obstante, e desde que se observe a proibição de reformatio in pejus, é possível aplicar, neste processo, novo critério para exame da prescrição (a Lei 9.873/1999) ou mesmo retificar a análise empreendida anteriormente, à luz do Código Civil. Isso porque o recurso devolve à 'apreciação e julgamento pelo tribunal todas as questões (...) relativas ao capítulo impugnado' (art. 1.013, § 1º, do CPC) , para que se profira novo julgamento, procedendo-se à correta aplicação do direito.
7. Ademais, é inegável a relevância que o tema assumiu ante a superveniência da decisão proferida pelo Supremo Tribunal Federal nos Recurso Extraordinário 636.886, ao fixar a tese de que 'é prescritível a pretensão de ressarcimento ao erário fundada em decisão de Tribunal de Contas'. Neste novo contexto, é de especial relevância delimitar adequadamente os marcos temporais envolvidos no reconhecimento da prescrição.
8. A conclusão do exame antecedente, ao acompanhar o acórdão recorrido, baseou-se no fato de que a citação dos responsáveis, neste processo, foi ordenada em 23/12/2016 (peça 74) . Assim, no regime do Código Civil, entendeu-se que os fatos anteriores a 23/12/2006 estariam prescritos, seja para fins de aplicação de multa (conforme o acórdão recorrido, que considerou imprescritível o ressarcimento) , seja para fins de condenação em débito (caso se entenda, agora, que a prescrição também alcança as medidas reparatórias) .
9. Essa conclusão, no entanto, tomou por referência, como termo inicial da prescrição, a própria data do débito - pois, ao considerar prescritos os fatos anteriores a dez anos da citação, a própria data do débito serviu como como termo inicial da contagem, sendo a data da citação apenas o termo final. Deixou-se de considerar, contudo, que o caso em exame trata de convênio, que é espécie de repasse sujeito a prestação de contas específica e, por isso, submetido a um regime próprio para definição do início do prazo prescricional.
10. Com efeito, para fins de ressarcimento, no caso de repasses sujeitos a prestação de contas específica, 'data do débito' (para incidência de encargos legais) e 'data do início da prescrição' (para punir a inércia do credor) não se confundem quanto às respectivas finalidades e não necessariamente coincidem, em termos cronológicos. Assim, a data de transferência dos recursos (no ressarcimento total) ou a data das despesas glosadas (no ressarcimento parcial) são termos adequados para a incidência de encargos legais (art. 9º, I, da IN-TCU 71/2012) , mas não para definir o início da prescrição. Para este outro fim, no regime do Código Civil, considera-se o fim do prazo para prestação de contas (art. 4º, § 1º, I, da citada IN) , por dois fundamentos, interligados: (a) o próprio conceito de prescrição, que surge quando se caracteriza a inércia do titular do direito violado; e (b) a causa de impedimento prevista no art. 199, II, do Código Civil ('não corre igualmente a prescrição: II - não estando vencido o prazo' da obrigação) .
11. Em se tratando de convênios, enquanto não exaurido o prazo para a prestação de contas não se inicia a prescrição do ressarcimento, na linha de diversos precedentes do Tribunal (p. ex. Acórdão 6594/2020-TCU-Segunda Câmara, min.-subst. Marcos Bemquerer; Acórdão 1470/2020-TCU-Segunda Câmara, min. Ana Arraes, entre outros) . Do contrário, estaria correndo prescrição antes mesmo de se vencer o prazo para o convenente utilizar os recursos e prestar contas - conclusão que não se sustenta juridicamente, pois, enquanto não vencido o prazo da obrigação, não se caracteriza a inércia do credor e, por conseguinte, não flui a prescrição (Código Civil, art. 199, inciso II) .
12. No caso em exame, o convênio passou por diversos aditamentos (peça 3, p. 110) e seria prorrogado até 16/8/2009, por força do termo aditivo publicado no DOU de 24/8/2007 (cf. peça 3, p. 66, § 7) . Ocorre que, em função de irregularidades detectadas, o ajuste foi rescindo unilateralmente pela Funasa em 12/8/2008 (termo de rescisão, peça 3, p. 52) , evento que teve como consequência a necessidade de apresentação da prestação de contas final. Na hipótese, a prestação de contas da última parcela, apresentada em 30/7/2008 (peça 10, p. 373) , foi tida como prestação final do convênio (cf. § 5º do voto de peça 199) .
13. Assim, considerando a prestação de contas final em 30/7/2008 e considerando que a citação dos responsáveis foi ordenada em 23/12/2016 (peça 74) , não houve o transcurso do prazo decenal de prescrição do Código Civil.
14. É certo que, no caso concreto, a multa do art. 57 da Lei 8.443/1992 foi reduzida, por se entender que os fatos anteriores a 23/12/2006 estariam prescritos (voto de peça 199, p. 12) . Logo, não é possível retificar a dosimetria da multa nesta oportunidade, para elevá-la, mesmo que a ocorrência da prescrição seja agora afastada, ante a proibição de reformatio in pejus (em se tratando de recurso exclusivo dos responsáveis) .
15. No que se refere ao débito, contudo, não há impedimentos em se adotar o regime da Lei 9.873/1999 como novo parâmetro para exame da prescrição (como entendo mais compatível com as recentes manifestações do STF) ou mesmo empregar o regime do Código Civil, efetuando-se as correções indicadas acima, quanto ao termo inicial da prescrição. É que em nenhum desses cenários o resultado do julgamento anterior se altera: a condenação se mantém quer se considere o ressarcimento imprescritível (critério adotado no acórdão recorrido) , quer se observem os parâmetros da Lei 9.873/1999, quer se adotem as balizadas do Acórdão 1441/2016-TCU-Plenário. A hipótese, portanto, não é a de reforma do acórdão recorrido, mas a de sua confirmação, ainda que por outros fundamentos.
16. Dessa forma, considerando que os responsáveis não conseguiram afastar os fundamentos da condenação imposta pelo Tribunal e considerando que a prescrição do ressarcimento não se operou, acolho as conclusões do exame antecedente e acompanho a proposta de que o Tribunal conheça dos presentes recursos de reconsideração para, no mérito, negar-lhes provimento."
O Ministério Público junto ao Tribunal de Contas da União também aquiesceu, na essência, ao encaminhamento dado, registrando, todavia, pontual discordância quanto à análise da prescrição, conforme o seguinte parecer (peça 302) :
"Em face dos elementos constantes dos autos, este representante do Ministério Público de Contas da União manifesta-se, na essência, de acordo com o encaminhamento oferecido pela unidade técnica (peças 299 e 300) , com os ajustes promovidos pelo dirigente máximo da Secretaria de Recursos (Serur) no que diz respeito ao termo inicial da contagem do prazo prescricional no regime do Código Civil (peça 301) .
Sem prejuízo, registramos pontual discordância, no que tange ao exame da prescrição realizado pela Serur à luz da Lei 9.873/1999 (peça 299, p. 23-26) . A divergência se restringe à consideração de mais de uma causa interruptiva de mesma natureza (incisos do art. 2º da referida lei) , o que não vislumbramos possível, sob pena de permitir, no limite, infindáveis extensões do prazo prescricional, o que não se coaduna com o princípio da razoabilidade.
Inobstante esse ponto de dissonância, deixamos de empreender a reanálise da incidência da prescrição sob o regime da aludida lei, uma vez que, considerando o prazo geral de prescrição do art. 205 da Lei 10.406/2002 - que se entende aplicável ao presente caso, diante da falta de norma específica que regule o instituto da prescrição da pretensão ressarcitória no âmbito do Controle Externo -, não ocorreu a prescrição, consoante o exame do dirigente máximo da unidade instrutiva (peça 301) ."
É o relatório.

Inocencio Martires Coelho (3500/OAB-DF), Rangel Goncalves Monteiro (14755/OAB-DF) e outros, representando Lauro Morhy; Julio Otsuschi (13301/OAB-DF), representando Fundacao Apoio Desenvolvimento Cientif Tecnolog Saude; Paulo José Machado Corrêa (14515/OAB-DF) e Amanda Castro dos Santos Corrêa (27247/OAB-DF), representando Timothy Martin Mulholland; Osmar Velloso Tognolo (14373/OAB-DF), Osmar Tognolo (15730/OAB-DF) e outros, representando José Garrofe Dórea; Elson Vilassa dos Santos (13353/OAB-DF), representando Yolanda Galindo Pacheco; Rangel Goncalves Monteiro (14755/OAB-DF), Inocencio Martires Coelho (3500/OAB-DF) e outros, representando Wilma Morhy; Jose Luis Wagner (17183/OAB-DF), Valmir Floriano Vieira de Andrade (26778/OAB-DF) e outros, representando Edeijavá Rodrigues Lira.

Procurador Rodrigo Medeiros de Lima.

TOMADA DE CONTAS ESPECIAL. CONVÊNIO. FUNASA. AÇÕES COMPLEMENTARES DE ATENÇÃO INTEGRAL À SAÚDE INDÍGENA. EXECUÇÃO POR INTERMÉDIO DE FUNDAÇÕES DE APOIO. AUSÊNCIA DE SEGREGAÇÃO DE FUNÇÕES. FALTA DE CONTROLE E SUPERVISÃO. REALIZAÇÃO DE DESPESAS INCOMPATÍVEIS COM O PLANO DE TRABALHO. CONTAS IRREGULARES. DÉBITO. SOLIDARIEDADE. PRESCRIÇÃO DA PRETENSÃO PUNITIVA EM RELAÇÃO À PARTE DOS DÉBITOS. MULTA. RECURSOS DE RECONSIDERAÇÃO. ARGUMENTOS INSUFICIENTES PARA REFORMA DO JULGADO. CONHECIMENTO E NEGATIVA DE PROVIMENTO.

TOMADA DE CONTAS ESPECIAL (TCE)

Secretaria de Recursos (Serur); Secretaria de Controle Externo da Saúde (SecexSaude).

Cuidam os autos de recursos de reconsideração interpostos por Clodoaldo Rodrigues da Costa Júnior (peças 226-229) , Edeijavá Rodrigues Lira (peça 230) e Yolanda Galindo Pacheco (peças 255-265) contra o Acórdão 4729/2020-TCU-Primeira Câmara (peça 198) , por meio do qual os responsáveis tiveram suas contas julgadas irregulares com imputação de débito e multa.
A tomada de contas especial que deu origem a estes autos foi instaurada pela Fundação Nacional de Saúde em razão da impugnação de despesas do Convênio 14/2004 - Etnia Xavante (Siafi 501354) , firmado com a Fundação Universidade de Brasília, cujo objeto era o estabelecimento de parceria e cooperação técnica para execução de ações complementares de atenção integral à saúde indígena nos Distritos Sanitários Especiais Indígenas da Funasa - DSEI, com a contratação de pessoal, consultoria e serviços de terceiros, no valor final de R$ 32.342.949,47.
O Convênio 14/2004 previu, como obrigação da concedente, "executar direta, ou parte indiretamente, mediante a contratação/convênio com a fundação de apoio da FUB, nos termos da Lei 8.958/1994, as ações necessárias à consecução do objeto".
A FUB executou diretamente despesas no valor de R$ 5.929.155,92, mas se utilizou da  Fundação Universitária de Brasília (Fubra) e da Fundação de Apoio ao Desenvolvimento Cientifico e Tecnológico na Área de Saúde (Funsaúde) para executar parte do objeto pactuado.
Atuaram como ordenadores de despesa os reitores Lauro Morhy (de 24/6/2004 a 31/10/2005) , Timothy Martin Mulholland (de 14/11/2005 a 15/4/2008) e Roberto Amando Ramos de Aguiar (90 dias a partir de 16/4/2008) .
Alexandre Lima e Márcia de Albuquerque Rosalvos Domingues foram instituídos, respectivamente, executor e executor-substituto, do Convênio 14/2004.
As irregularidades apuradas disseram respeito à não comprovação de despesas e à utilização de recursos em finalidade diversa da pactuada.
Foram identificados os seguintes corresponsáveis pelo débito:
8.1. 	Lauro Morhy (na pessoa da inventariante Wilma Morhy, haja vista seu falecimento em 17/7/2016, conforme certidão de óbito juntada à peça 63) , na condição de Reitor da Universidade de Brasília de 24/6/2004 a 31/10/2005 e signatário do Convênio 14/2004 (Siafi 501354) e dos seis primeiros termos aditivos;
8.2.	Timothy Martin Mulholland, na condição de Reitor da Universidade de Brasília de 14/11/2005 a 15/4/2008 e signatário de 11 termos aditivos;
8.3.	Alexandre Lima, na condição de executor do Convênio;
8.4.	Fundação de Gestão e Inovação (anteriormente nomeada Fubra) , na condição de gestora dos recursos;
8.5.	Edeijavá Rodrigues Lira, na condição de Presidente da Fubra de 14/5/1999 a 23/5/2006 e gestor de parte dos recursos repassados por meio do Convênio;
8.6.	Clodoaldo Rodrigues da Costa Junior, na condição de Presidente da Fubra de 23/5/2006 a 22/12/2006 e gestor de parte dos recursos repassados por meio do Convênio;
8.7.	Fundação de Apoio ao Desenvolvimento Científico e Tecnológico na Área de Saúde (Funsaúde) , na condição de gestora de parte dos recursos repassados por meio do Convênio;
8.7.	José Garrofe Dórea, na condição de dirigente da Funsaúde de 6/12/2006 a 16/9/2007 e gestor de parte dos recursos repassados por meio do Convênio; e
8.8.	Yolanda Galindo Pacheco, na condição de dirigente da Funsaúde de 17/9/2007 a 18/3/2008 e gestor de parte dos recursos repassados por meio do Convênio;
9.	A Fubra e a Funsaúde foram posteriormente excluídas da relação processual por terem sido extintas.
10.	Citados os responsáveis e analisadas suas alegações de defesa, o Tribunal concluiu pela irregularidade de suas contas, por meio do acórdão recorrido, condenando-os em débito e aplicando-lhes multa.
11.	Inconformados, Clodoaldo Rodrigues da Costa Júnior, Edeijavá Rodrigues Lira e Yolanda Galindo Pacheco interpuseram os recursos de reconsideração em exame.
12.	Clodoaldo alega, em suma:
12.1.	prescrição da pretensão ressarcitória, segundo os novos parâmetros indicados pelo STF;
12.2.	ausência de dolo ou desvio de recursos;
12.3.	nulidade da citação;
12.4.	ilegitimidade passiva, em razão da ausência de documentos por ele assinados, da responsabilidade da Diretoria Administrativa pela prestação de contas e da gestão dos recursos por Alexandre Lima;
12.5.	dificuldade de acesso a documentos.
13.	Edeijavá Rodrigues Lira sustenta ilegitimidade passiva, uma vez que exerceu a função de Diretor Presidente da Fubra até o início de 2006, sendo que os débitos foram fixados em períodos posteriores, indicando a responsabilidade do gestor Alexandre Lima (executor e ordenador de despesas) .
14.	Aduz, ainda, que o convênio foi firmado sem sua participação, tendo exercido suas funções de Presidência da Fubra com máxima eficácia, sem causar irregularidades e de boa-fé, e que o art. 45 do Estatuto da Fubra afastaria sua responsabilidade.
15.	Yolanda Galindo Pacheco afirma que foi vítima de uma empreitada criminosa, não tendo culpabilidade na gestão dos convênios em que a Fundação Universidade de Brasília foi envolvida. Alega que foi exonerada nas ações disciplinares, de improbidade administrativa e criminais relativas ao caso. Sustenta, por fim, não haver provas de sua atuação com dolo, má-fé, ou obtenção de proveitos indevidos.
16.	Após examinar as razões recursais, o auditor da Secretaria de Recursos concluiu que não foram trazidos elementos suficientes para alterar a deliberação recorrida, razão pela qual, com a concordância dos dirigentes da unidade e do Ministério Público junto ao TCU, propõe o conhecimento e o não provimento dos apelos recursais.
17.	O dirigente da unidade, em seu parecer, traz comentários adicionais acerca da prescrição, concluindo que ela não ocorreu quer aplicadas as regras do Código Civil, quer utilizada a Lei 9.873/1999.
18.	O Ministério Público junto ao TCU registra pontual discordância no que tange ao exame da prescrição realizado pela Serur a¿ luz da Lei 9.873/1999, por considerar não ser possível a utilização de mais de uma causa interruptiva de mesma natureza, mas descarta a necessidade de uma reanálise da matéria, por entender que a regra regente do caso é a do Código Civil.
II
19.	Preliminarmente, ratifico o despacho exarado no sentido de que o presente recurso merece ser conhecido, porquanto preenche os requisitos de admissibilidade previstos nos arts. 32, inciso I, e 33 da Lei 8.443/1992.
20.	       Em relação à alegação de prescrição com base no entendimento recente do Supremo Tribunal Federal, limito-me a registrar o que restou consignado pelo próprio relator, Ministro Alexandre de Moraes (destaques acrescidos) , no RE 636.886/AL:
"Os argumentos acima elencados conduzem à conclusão no sentido de que a pretensão executória de título executivo proveniente de decisão do TCU da qual resulte imputação de débito ou multa é prescritível; e, portanto, a ela se aplica o prazo prescricional da Lei de Execução Fiscal. 
Nenhuma consideração houve acerca do prazo para constituição do título executivo, até porque esse não era o objeto da questão cuja repercussão geral foi reconhecida no Tema 899, que ficou adstrito, como sobejamente já apontado, à fase posterior à formação do título. 
Reitere-se: Após a conclusão da tomada de contas, com a apuração do débito imputado ao jurisdicionado, a decisão do TCU formalizada em acórdão terá eficácia de título executivo e será executada conforme o rito previsto na Lei de Execução Fiscal (Lei 6.830/1980) , por enquadrar-se no conceito de dívida ativa não tributária da União, conforme estatui o art. 39, § 2º, da Lei 4.320/1964." 
21.	Assim, não houve pronunciamento explícito da Corte Suprema acerca do processo anterior à constituição do título executivo. 
22.	Ademais, caso utilizássemos o prazo do Código Civil de dez anos para a prescrição da pretensão ressarcitória, iríamos concluir que não houve prescrição, conforme consignado no parecer do titular da unidade instrutora, uma vez que o prazo teria sido iniciado no último dia para apresentação da prestação de contas, em 30/7/2008, e interrompido em 23/12/2016, com o despacho ordinatório de citação. 
23.	Da mesma forma, não teria ocorrido a prescrição caso fosse aplicada a Lei 9.873/1999, conforme frisou a Serur, haja vista a constatação de causas interruptivas previstas no art. 2º da lei e a inexistência de prescrição intercorrente. 
24.	Por fim, no que se refere aos demais argumentos levantados pelos recorrentes, concordo na íntegra com a análise realizada pela unidade instrutora, transcrita no relatório precedente, a qual enfrentou e afastou com propriedade cada um dos pontos, razão pela qual incorporo seus fundamentos às minhas razões de decidir, sem prejuízo dos seguintes destaques.
25.	Os recorrentes estavam no comando das fundações que receberam os recursos da Funasa e, portanto, tinham o dever de bem gerir esses recursos.
26.	Ainda que Alexandre Lima tenha sido nomeado executor do convênio, os dirigentes máximos das fundações tinham o dever de fiscalizar seus atos e assegurar que as despesas fossem regularmente comprovadas, e os recursos utilizados no objeto do convênio.
27.	Clodoaldo Rodrigues da Costa Júnior sustentou a falta de acesso aos documentos, mas não comprovou a tentativa de obtê-los. 
28.	Também não lhe ajuda o argumento de que não teria agido por dolo, pois sua responsabilidade decorreu de culpa, ao não exercer o dever de fiscalização. 
29.	Acrescente-se que não houve qualquer nulidade na sua citação, pois o ofício discriminou corretamente a irregularidade por ele cometida, a saber (peça 85) :
" realizac¿a¿o de despesas na¿o justificadas, na¿o pactuadas e/ou na¿o relacionadas ao objeto de conve¿nio, pagamentos indevidos de pessoal e taxas banca¿rias, conforme discriminac¿a¿o constante do Parecer Financeiro 310/2016 e seus anexos".
30.	Em relação a Edeijavá Rodrigues Lira, ele também não afastou sua responsabilidade, uma vez que os recursos a que respondem foram gastos na sua gestão e era seu o dever de fiscalizar o seu bom emprego. Ademais, o art. 45 do Estatuto da Fubra não é apto a eximí-lo de responsabilidade, por não se sobrepor ao dever legal de responsabilidade sobre a gestão de recursos públicos federais, nem se dirigir a situações de ilicitude dos atos praticados.  
31.	Por último, no que tange aos argumentos de Yolanda Galindo Pacheco, vale destacar que a absolvição em processos criminais, disciplinares ou cíveis, com exceção da absolvição penal que negue a existência do fato ou a autoria, não atinge necessariamente o desfecho nos processos deste Tribunal, tendo em vista o princípio da independência das instâncias. Assim, não basta que a recorrente alegue sua absolvição nesses processos, é preciso que ela traga evidências que possam modificar o juízo aqui proferido, o que não ocorreu no caso.
32.	Sendo assim, ante a ausência de elementos capazes de alterar o juízo anteriormente formulado, não é possível reformar o julgado, como pretendem os recorrentes.
	Ante o exposto, voto por que o Tribunal adote o Acórdão que ora submeto à deliberação deste Colegiado.
TCU, Sala das Sessões, em 9 de agosto de 2022.
Ministro BRUNO DANTAS 
Relator